臺灣高等法院刑事判決　　　　　　　　96年度上易字第1151號
上　訴　人　　臺灣板橋地方法院檢察署檢察官
被　　　告　　丙○○
　　　　　　　乙○○
二被告共同
選任辯護人　　楊擴舉律師
　　　　　　　廖克明律師
上列上訴人因被告傷害案件，不服臺灣板橋地方法院九十五年度
易字第一六五三號，中華民國九十六年三月廿三日第一審判決（
起訴案號：臺灣板橋地方法院檢察署九十五年度偵字第一三六二
七號、第一六三一０號），提起上訴，本院判決如下：
    主  文
上訴駁回。
    理  由
一、本案經本院審理結果，認第一審判決對被告丙○○、乙○○
    均為無罪之諭知，核無不當，應予維持，並引用第一審判決
    書記載之證據及理由（如附件）。
二、檢察官上訴意旨略以：本案告訴人段佳南之傷，係被告乙○○下車，想將隔著車窗毆打其子即被告丙○○之告訴人拉開
    ，反遭告訴人毆打，被告丙○○即下車與告訴人發生拉扯所
    致，乃二被告自可關上車窗免於毆打，或報警處理，然渠捨
    此反以下車拉扯方式致告訴人受傷，乃已非單純防衛。另告
    訴人原於偵查中指訴二被告一起打，嗣至原審改稱被告乙○○除拉開其之外，無其他動作，而與之前指訴不一，然以告
    訴人於最接近事實發生日、記憶最鮮明之指訴，其真實可憑
    信性最可靠，是原判決以告訴人嗣後改稱及被告丙○○係為
    排除告訴人對其母現時不法侵害之正當防衛為二被告均無罪
    之判決，自難認妥適，為此訴請撤銷改判等語。
三、經查，本案告訴人於原審法院審理時自承：其於被告丙○○
    搖下車窗後，有先出手打丙○○，乙○○才下車制止，其不
    記得有無打乙○○，可能有推開她，丙○○因其推乙○○才
    下車，乙○○沒有打，除了拉開之外無其他動作等語（原審
    易字一六五三卷第九～十二頁筆錄）。核與乙○○稱：其下
    車欲制止告訴人打其子丙○○，告訴人將其推開，並出拳毆
    打及丙○○稱：其母下車繞至駕駛座旁想拉開告訴人，告訴
    人反轉身打其母之臉等情均相符合，且參以卷附乙○○之診
    斷証明書記載其受有右眼眶瘀腫傷害，是告訴人非僅推開乙○○，甚且動手毆打乙○○可堪認定，則丙○○因見其母遭
    告訴人推打，旋亦即下車制止，當係對其母乙○○受現時不
    法侵害為必要之防衛。又其時乙○○已然在車外，並遭告訴
    人毆打，身為人子之丙○○，焉有關上車窗或報警等候處理
    而無視其母安危之理？是上訴人執此稱被告丙○○下車與告
    訴人拉扯，不符正當防衛，反係另為傷害云云，要無足採。
　　再查，告訴人甲○○所受之傷勢為左面頰及右前臂挫傷，被
　  告丙○○則受有鼻根部瘀紅1x0.3、左眉毛處瘀腫2x1公分、
    右結膜下瘀紅0.5公分、左手瘀紅3x3公分、左手腕瘀紅1x1
    公分兩處及1x0.5公分、左前臂瘀紅4x2公分之傷害等情，亦
    有天主教耕莘醫院及行政院衛生署桃園醫院診斷證明書各一
    紙附卷可憑，告訴人傷勢輕微且較被告丙○○為輕，其並自
    承手臂挫傷可能係撞到車門所致（同上卷第七０頁筆錄），
    況其身型較被告丙○○高大，則被告與其之拉扯，難認有何
    過當情事。
四、至告訴人原均僅指稱與被告丙○○互毆，嗣具狀告二被告共
    同傷害，亦載明係因遭二被告執意告其傷害方為之，嗣於法
    院既已陳明被告乙○○未動手，則為釐清其不明之指訴，亦
    無上訴人指稱先後不一之真實性取捨問題，參以告訴人嗣於
    本院亦稱對原審判決乙○○無罪並無意見，且因其傷害案已
    判決確定，因而對本案二被告無罪均無意上訴（本院九十六
    年六月四日筆錄），益足証其對本案二被告之告訴，僅為其
    遭被告提告傷害案件之反制。此外，復查無其他任何積極証
　　據，足認被告乙○○有何故為傷害犯行，乃事証不足。
五、原審以被告丙○○雖有傷害告訴人之行為，然符正當防衛要
    件，不罰；及被告乙○○犯行事証不足，而為二被告均無罪
    之諭知，經核原判決並無違誤，檢察官仍執前詞，提起上訴
    請求撤銷改判，為無理由，應予駁回。
六、據上論斷，應依刑事訴訟法第三百六十八條、第三百七十三
    條，判決如主文。
本案經檢察官林秀濤到庭執行職務。
中　　華　　民　　國　 九十六 　年 　七 　月 　十九 　日
　　　　　　　　　刑事第六庭審判長法　官  林堭儀
　　　　　　　　　　　　　　　    法　官  莊謙崇
　　　　　　　 　 　　　　　　　　法　官  陳玉雲
以上正本證明與原本無異。
不得上訴。
                                  書記官  陳思云
中　　華　　民　　國　　96　　年　　7 　　月　　20　　日
臺灣板橋地方法院刑事判決　　　　　　　95年度易字第1653號
公　訴　人　臺灣板橋地方法院檢察署檢察官
被　　　告　丙○○　男　24歲（民國○○年○月○日生）
　　　　　　　　　　身分證統一編號：Ｚ000000000號
　　　　　　　　　　住臺北縣三峽鎮○○街9巷36號3樓
　　　　　　　　　　居桃園縣八德市○○路375號
　　　　    乙○○　女　49歲（民國○○年○○月○○日生）
　　　　　　　　　　身分證統一編號：Ｚ000000000號
　　　　　　　　　　住臺北縣三峽鎮○○街9巷36號3樓
　　　　　　　　　　居桃園縣八德市○○路375號
共      同
選任辯護人　陳欣佑律師
上列被告因傷害案件，經檢察官聲請以簡易判決處刑（95年度偵
字第13627號、95年度偵字第16310號），本院認不宜以簡易判決
處刑，改依通常程序審理，並判決如下：
    主  文
丙○○、乙○○均無罪。
    理  由
一、公訴意旨略以：被告丙○○於民國94年11月5 日上午10時40
    分許，駕駛車牌號碼3P-1130 號自用小客車搭載其母即被告
    乙○○，途經臺北縣板橋市○○路與萬板路口（台64線文化
    路下橋處）處時，與駕駛車牌號碼923-RB號營業用大貨車之
    告訴人甲○○，因行車糾紛而發生爭執，詎被告丙○○、乙○○與告訴人甲○○（甲○○傷害之部分，業經本院另案判
    決確定）各基於傷害之犯意，相互徒手毆打對方之臉部及身
    體等處，致告訴人甲○○受有左面頰及右前臂挫傷，被告丙○○受有鼻根部瘀紅1x0.3公分、左眉毛處瘀腫2X1公分、右
    結膜下瘀紅0.5公分、左手瘀紅3X3公分、左手腕瘀紅1X 1公
    分兩處及1X0.5公分、左前臂瘀紅4X2公分之傷害，被告乙○○則受有右眼眶瘀腫3X3公分等傷害，因認被告丙○○與被
    告乙○○涉犯刑法第277條第1項之傷害罪嫌等語。
二、按犯罪事實應依證據認定之，無證據不得認定犯罪事實；又
    不能證明被告犯罪者，應諭知無罪之判決，刑事訴訟法第15
    4 條第2 項、第301 條第1 項前段分別定有明文。又犯罪事
    實之認定，應憑真實之證據，倘證據是否真實尚欠明確，自
    難以擬制推測之方法，為其判斷之基礎；而認定犯罪事實之
    證據係指足以認定被告確有犯罪行為之積極證據而言，該項
    證據自須適合於被告犯罪事實之認定，始得採為斷罪資料（
    參照最高法院53年台上字第656 號、29年上字第3105號判例
    ）。且刑事訴訟上證明之資料，無論其為直接或間接證據，
    均須達於通常一般之人均不致有所懷疑，而得確信其為真實
    之程度，始得據為有罪之認定，若其關於被告是否犯罪之證
    明未能達此程度，而有合理懷疑之存在，致使無從形成有罪
    之確信，根據「罪證有疑，利於被告」之證據法則，即不得
    遽為不利被告之認定（參照最高法院76年台上字第4986號判
    例）。又告訴人之告訴，係以使被告受刑事訴追為目的，是
    其陳述是否與事實相符，仍應調查其他證據以資審認（參照
    最高法院52年台上字第1300號判例）。次按檢察官就被告犯
    罪事實，應負舉證責任，並指出證明之方法，刑事訴訟法第
    161條第1項定有明文。因此，檢察官對於起訴之犯罪事實，
    應負提出證據及說服之實質舉證責任。倘其所提出之證據，
    不足為被告有罪之積極證明，或其闡明之證明方法，無從說
    服法官以形成被告有罪之心證，基於無罪推定之原則，自應
    為被告無罪判決之諭知（參照最高法院92年台上字第128號
    判例）。
三、公訴意旨認被告乙○○、丙○○涉犯前揭罪嫌，無非係以被
    告二人於警詢、偵訊之供述、告訴人甲○○之指訴及天主教
    耕莘醫院診斷證明書等項為其主要論據。訊據被告丙○○固
    坦承於上開時、地與告訴人甲○○有肢體衝突，而被告乙○○固坦承有拉開甲○○之動作等事實，惟均堅決否認有何傷
    害甲○○之犯行，被告丙○○則辯稱：係甲○○先出手毆打
    伊，乙○○下車阻止，甲○○出手毆打乙○○，伊為阻止甲○○繼續傷害乙○○，乃下車從甲○○後方抓住他，欲將甲○○拉開，甲○○乃轉身抓住伊之雙方，雙方發生拉扯，本
    件係甲○○毆打伊，伊並未出手毆打甲○○等語。被告乙○○則辯稱：丙○○遭甲○○毆打，伊下車要將甲○○拉開，
    甲○○即出拳毆打伊之眼睛，伊並未毆打甲○○等語。
四、經查：
（一）有關被告丙○○部分：
    1.按對於現在不法之侵害，而出於防衛自己或他人權利之行
      為，不罰。但防衛行為過當者，得減輕或免除其刑，刑法
      第23條定有明文。次按正當防衛以遇有現在不法之侵害為
      前提，如不法侵害尚未發生，即無防衛可言，有最高法院
      27年上字第2879號判例可資參照；又正當防衛之防衛行為
      須具有「必要性」，亦即其防衛之反擊行為，須出於必要
      ，如為防衛自己或他人之權利，該項反擊行為顯然欠缺必
      要性，非不可排除，即不能成立正當防衛，以阻卻違法（
      最高法院79年度台上字第38號判決參照）。況按刑法上之
      防衛行為，只以基於排除現在不法之侵害為已足，防衛過
      當，指防衛行為超越必要之程度，須就實施之情節而為判
      斷，即應就不法侵害者之攻擊方法與其緩急情勢，由客觀
      上審查防衛權利者之反擊行為，是否出於必要以定之，此
      亦有最高法院63年台上字第2104號判例可稽。
    2.被告丙○○於本院訊問時陳稱：「我在等紅綠燈，告訴人
      的車子在我左前方，告訴人就下車朝我走過來，我就把駕
      駛座的車窗搖下來，要問他什麼事，但還沒有開口問，他
      就一拳打過來，我就把駕駛座的車窗搖下來，要問他什麼
      事，但還沒有開口問，他就一拳打過來，打了很多拳，我
      媽媽坐在我右邊，就跟他說有什麼事好好說，對方就不理
      ，我媽媽就下車繞到駕駛座旁，想要把告訴人拉開，告訴
      人反而轉過去打我媽媽的臉，我當時在車上看到告訴人打
      我媽媽，我就趕快下車要把告訴人拉開，我用雙手從他背
      後抓他，他就轉過來將我拉住我的雙手，然後二人就在那
      拉扯」等語（詳本院95年度簡字第4733號卷第25頁），核
      與證人乙○○於本院審理時以證人身分具結證述：「當天
      是紅綠燈停下來，甲○○走到我車邊，丙○○將車窗搖下
      來，甲○○就用拳頭打丙○○的頭，我請他不要打，要去
      拉他，我就開車門下來，想把他拉開，對方就把我推開，
      之後也就用拳頭打我。丙○○就要開門下車，甲○○就回
      頭過來拉著丙○○」等語相符（詳本院96年3月6日審判筆
      錄），且證人即告訴人甲○○於本院審理時亦具結證稱：
      「（檢察官問：乙○○為何會下車？）她是為了護著她兒
      子」、「（審判長問：你當時下車是否是走到被告丙○○
      車窗邊？）是的。我是先敲他的車窗，他把車窗搖下來後
      ，有發生爭執，然後我才出手打丙○○」、「（審判長問
      ：是否是因你出手打丙○○之後，乙○○才下車制止你？
      ）是的」、「（審判長問：乙○○下車後去制止你是否是
      因這樣才出手打她？）可能是推開她，我也不記得了」、
      「（審判長問：是否因為你推開乙○○，丙○○才下車與
      你打在一起？）是的」等語（詳前開審判筆錄），而同案
      被告乙○○因告訴人甲○○之毆打，而受有右眼眶瘀腫之
      傷害乙節，亦有行政院衛生署桃園醫院出具之診斷證明書
      1紙在卷可按，足見本件案發當時係告訴人甲○○先行出
      手毆打被告丙○○，同案被告乙○○下車阻止，欲將告訴
      人甲○○拉開，告訴人甲○○於將同案被告乙○○推開後
      ，復徒手毆打同案被告乙○○，被告丙○○見狀即下車以
      雙手自背後抓住告訴人甲○○，告訴人甲○○隨即轉身抓
      住被告丙○○之雙手，進而發生拉扯。故告訴人甲○○上
      開所為，顯已對第三人即同案被告乙○○之身體、生命造
      成侵害，屬現時不法之侵害甚明。
    3.其次，告訴人甲○○對同案被告乙○○有上開不法侵害，
      如不加以立即排除，同案被告乙○○則可能受到更嚴重之
      傷勢，實有實施防衛行為之必要性。再者，告訴人甲○○
      及被告丙○○之身高分別為178公分及166公分，此有照片
      2 幀附卷可佐（詳95年度偵字第13627號卷第25-26頁），
      告訴人甲○○之身型相較於被告丙○○而言，顯得人高馬
      大。另參諸告訴人甲○○所受之傷勢為左面頰及右前臂挫
      傷，被告丙○○則受有鼻根部瘀紅1x0.3、左眉毛處瘀腫
      2x1 公分、右結膜下瘀紅0.5公分、左手瘀紅3x3公分、左
      手腕瘀紅1x1公分兩處及1x0.5公分、左前臂瘀紅4x2公分
      之傷害等情，亦有天主教耕莘醫院及行政院衛生署桃園醫
      院診斷證明書各1紙附卷可憑，告訴人甲○○所受之傷勢
      顯較被告丙○○所受之傷勢輕微，此益可看出被告丙○○
      對於告訴人甲○○上揭現時不法侵害，並未有其他攻擊行
      為，否則告訴人甲○○身體其他部分焉有未有任何傷勢之
      理。是告訴人甲○○縱受有前開傷害，然應係告訴人甲○○毆打同案被告乙○○，被告丙○○為保護同案被告乙○○免於繼續遭受告訴人甲○○之毆打，始以雙手自背後抓
      住告訴人甲○○，告訴人甲○○隨即轉身抓住被告丙○○
      之雙手，雙方拉扯之過程所致，足認被告丙○○係出於防
      衛意思而致告訴人甲○○受傷甚明。從而，被告丙○○就
      現在不法的侵害，為防衛他人之生命、身體免受侵害不得
      已而予以抵抗防衛，雖致告訴人甲○○受有傷害，仍合於
      正當防衛之要件。又被告丙○○上開正當防衛之行為，雖
      造成告訴人甲○○前開傷害，然觀其傷勢尚屬輕微，告訴
      人甲○○之身體其他部位亦無遭受任何傷害，足見被告丙○○亦無任何防衛過當的行為，被告丙○○此等行為，符
      合刑法第23條「對於現在不法之侵害，而出於防衛他人權
      利之行為，不罰」之正當防衛要件，亦堪認定。
    4.綜上所述，本件被告丙○○雖有傷害告訴人甲○○身體之
      行為，然係告訴人甲○○對第三人即同案被告乙○○先為
      現時不法侵害之行為，被告丙○○為防衛他人生命、身體
      免受侵害，採取有效且未逾越必要範圍之防衛行為，自屬
      不罰，此外，復查無其他積極證據足認被告丙○○有公訴
      意旨所指之犯行，依法自應諭知無罪之判決。
（二）有關被告乙○○部分：
    1.告訴人甲○○於95年5月3日至臺灣板橋地方法院檢察署申
      告時向檢察官指稱：「於94年11月5 日10時40分許我駕駛
      車號RV-923號大貨車在臺北縣板橋市○○路與萬板路口（
      台64線文化路下橋處）與丙○○駕駛之車號3P-1130 號自
      小客車發生行車糾紛，我與他下車理論並互相毆打，丙○○徒手打我，致我臉部受有如驗傷單之傷害」等語（詳95
      年度他字第3139號卷第4 頁），並未指訴被告乙○○有傷
      害之犯行，迄至95年6月1日始具狀告訴被告乙○○與同案
      被告丙○○二人共同傷害之行為，是被告乙○○是否確有
      告訴人甲○○指訴之傷害犯行，殊屬可疑。其次，證人即
      告訴人甲○○於本院審理時具結證稱：「（檢察官問：你
      當天有無被打？）有的，是丙○○打我的，乙○○並沒有
      打人」、「（審判長問：從頭到尾被告乙○○是否有出手
      打你？）除了拉開我之外，沒有其他動作」等語（詳本院
      96 年3月6日審判筆錄），核與被告乙○○於本院訊問供
      稱：「趕緊下車要將告訴人拉開，只是對方不理」等語相
      符（詳本院95年度簡字第4733號卷第25頁），因之，告訴
      人甲○○之指訴前後不一，顯有重大瑕疵，是被告乙○○
      辯稱：伊只有拉開甲○○，並未毆打甲○○等語，顯可採
      信。至告訴人甲○○雖受有前開傷勢，然其所受傷勢係被
      告丙○○對於現時不法侵害之行為，為防衛他人生命、身
      體免受侵害，而採取之防衛行為所致，從而，載有告訴人
      甲○○傷勢之診斷證明書亦不足採為不利於被告乙○○之
      認定。
    2.綜上所述，告訴人甲○○之指述有前述之明顯瑕疵，本件
      亦乏其他積極證據證明被告乙○○有何傷害犯行。揆諸前
      開說明，既不能證明被告乙○○犯罪，自應為被告乙○○
      無罪之諭知。
據上論斷，應依刑事訴訟法第452 條、第301 條第1 項，判決如
主文。
本件經檢察官吳宗光到庭執行職務。
中　　華　　民　　國　　96　　年　　3　　月　　23　　日
                  刑事第十七庭審判長法　官  李幼妃
                                    法  官  張紹省
                                    法  官  鄭燕璘
上列正本證明與原本無異。
如不服本判決，應於判決送達後10日內，向本院提出上訴狀。
                                    書記官  呂紹明
中　　華　　民　　國　　96　　年　　3 　　月　　23　　日
